臺灣桃園地方法院民事判決　九十年度訴字第七九一號
　　原　　　告　乙○○
　　被　　　告　行政院國軍退除役官兵輔導委員會
　　法定代理人　甲○○
　　訴訟代理人　丁○○
　　　　　　　　丙○○
　　　　　　　　黃俊竹
右當事人間確認遺囑真正事件，本院判決如左：
    主    文
確認李志明於民國八十九年十一月十六日所作如附件之遺囑為真正。
訴訟費用由被告負擔。
    事    實
甲、原告方面：
一、聲明：求為判決如主文第一項所示。
二、陳述：原告之義父李志明於民國（下同）八十九年十一月十六日預立遺囑，其死
    　　　亡後後事由原告全權處理外，房舍亦由原告繼承，保管箱內之存單亦由原
    　　　告繼承。按遺囑應依法定方式為之，自書遺囑，依民法第一千一百九十條
    　　　之規定，應自書遺囑全文，記明年月日並親自簽名，其非依此方式為之者
    　　　，不生效力，此最高法院二十八年上字第二二九三號判例可資參照。立遺
    　　　囑人李志明前開遺囑係自書遺囑全文，並記明年月日，簽字簽名蓋章，自
    　　　屬有效，復有病中之信函為證，自屬真正。茲因立遺囑人李志明於九十年
    　　　一月十一日亡故，其遺產管理人自應交付遺贈物予原告，惟遺產管理人則
    　　　依行政院退除役官兵輔導委員會所頒退除役官兵死亡善後處理及無人繼承
    　　　遺產管理作業程序規定：遺囑由遺贈人或利害關係人提出時，除公證遺囑
    　　　外，均需透過訴訟程序由法院判定之。
三、證據：提出遺囑一紙、書信二紙、保管箱租金存根一紙、汽車保險單批單一紙為
    　　　證。
乙、被告方面：
一、聲明：求為判決駁回原告之訴。
二、陳述：對於原告之主張均否認之，但其無法提供李志明之親筆簽名。
丙、本院依職權函請彰化商業銀行檢附李志明之開戶資料到院。
    理　　由
壹、程序方面：
    按確認法律關係之訴，非原告有即受確認判決之法律上利益者，不得提起之；確
    認證書真偽或為法律關係基礎事實存否之訴，亦同。前項確認法律關係基礎事實
    存否之訴，以原告不能提起他訴訟者為限。前項情形，如得利用同一訴訟程序提
    起他訴訟者，審判長應闡明之；原告因而為訴之變更或追加時，不受第二百五十
    五條第一項前段規定之限制，此民事訴訟法第二百四十七條定有明文。又所謂證
    書乃需為足以證明私法上法律關係者為限。而所謂即受確認判決之法律上利益，
    須因法律關係之存否不明確，致原告在私法上之地位有受侵害之危險，而此項危
    險得以對於被告之確認判決除去之者，始為存在。經查，本件原告主張系爭之遺
    囑為訴外人李志明所預立，此為被告所否認，而該遺囑涉及原告對於訴外人李志
    明遺產之私法上受遺贈權是否存在，被告如今否認該遺囑之真正，故該證書之真
    偽不明確，致使原告在私法上之地位有受侵害之危險，惟有以確認判決除去之，
    從而，原告提起本件確認之訴，有即受確認判決之法律上利益，應准許之。
貳、實體方面：
一、本件原告起訴主張其義父李志明於八十九年十一月十六日預立遺囑，該遺囑為自
    書遺囑，有李志明親自簽名蓋章，並記明年月日，應屬真正等語，此為被告所否
    認。按自書遺囑者，應自書遺囑全文，記明年月日，並親自簽名。如有增減、塗
    改，應註明增減、塗改之處所及字數，另行簽名，此民法第一千一百九十條定有
    明文。經查，本件之遺囑，從形式觀之，有遺囑全文、年月日，簽名，且未有塗
    改痕跡，故從形式而言，應認符合民法第一千一百九十條之規定，然該遺囑是否
    出於李志明親筆所為？按文書之真偽，得依核對筆跡或印跡證之。法院得命當事
    人或第三人提出可供核對之文書。核對筆跡或印跡，適用關於勘驗之規定，此民
    事訴訟法第三百五十九條定有明文。故法院就文書之真偽，得自行核對筆跡，以
    所得心證判斷文書之真偽。本院審酌如附件之遺囑文字，其關於遺囑本人及簽名
    部分，其筆勢、神韻、筆態及字跡特徵均呈現整體一致之態樣，應可認為同一人
    所為。而卷內除簽名外，並無其他可供比對之資料，而李志明生前曾在彰化銀行
    中壢分行開設銀行帳戶，經本院職權函調該開戶資料，其中有兩只關於「李志明
    」之簽名。又彰化銀行中壢分行覆稱，銀行開戶需本人親自到行辦理，此有彰化
    商業銀行於九十一年二月五日所發之彰壢字第二九二號及同年三月六日所發之彰
    壢字第四六八號函文二紙附卷可查，故堪信該兩只「李志明」之簽名應為李志明
    親筆所為無誤。而本院比對原告所提之遺囑及銀行開戶資料關於李志明之簽名，
    （一）就筆跡之筆勢觀之：李志明為十六年十二月九日出生，此有開戶資料一紙
    附卷足憑，遺囑書寫之時間為八十九年十一月十六日，故若遺囑為李志明所親筆
    書寫，李志明書寫該遺囑之時間應為七十三歲，以遺囑之筆跡呈現停頓、不順暢
    、扭曲之筆勢，確實符合老年人持筆難控制所呈現之筆勢特徵。再關於銀行開戶
    資料之簽名，其整體筆勢及神韻與遺囑相較類似，雖其筆勢呈現較為順暢，然此
    乃因十二年前之筆跡，以當時體力及年紀持筆控制較易，流暢度上所呈現自然不
    同，但以整體筆勢及神韻而言，仍極為相似。（二）再就字體結構、書寫習慣及
    字型外觀而言：開戶資料與遺囑，關於「李」之「木」，其左撇均較右捺為長，
    而「子」部分，均呈，橫、豎、勾劃相連，筆劃未分明，其字體結構、書寫習慣
    及字型外觀均相似。關於「志」之「士」、「心」，其筆劃均相連，一氣呵成，
    不中斷。「心」之兩點水部分，均是成一弧線，其字體結構、書寫習慣及字型外
    觀極為類似。關於「明」開戶資料之二只「明」本身字體外觀則不相同，然其中
    一只與遺囑相較，「日」部分筆劃分開，「月」之橫及勾劃部分均明顯，其字體
    結構、書寫習慣及字型外觀亦為相似。綜上所述，本院依職權勘驗李志明於彰化
    銀行之開戶資料及遺囑之簽名字跡，認其簽名之筆勢、神韻、筆法、字體結構、
    書寫習慣及字型外觀均極為相似，且符合李志明之年齡，而被告亦無法舉證證明
    該遺囑出於偽造，故堪信原告所提如附件之遺囑不僅簽名部分為李志明所為，其
    遺囑本文亦為李志明所自書。
二、從而，本件原告主張李志明於八十九年十一月十六日所作如附件之遺囑係李志明
    親筆所為，且符合民法第一千一百九十條自書遺囑之規定等情為真實，故其提起
    確認李志明於八十九年十一月十六日所作如附件之遺囑為真正，於法有據，應准
    許之。
三、據上論結：本件原告之訴為有理由，依民事訴訟法第七十八條，判決如主文。
中　　　華　　　民　　　國　　九十一　　年　　　六　　　月　　 十七　　 日
                                        臺灣桃園地方法院民事第二庭
~B法　　　官　田玉芬
右為正本係照原本作成
如對本判決上訴須於判決送達後廿日內向本院提出上訴狀
中　　　華　　　民　　　國　　九十一　　年　　　六　　　月　　 十八　　 日
~B書　記　官　羅文
